最高法院民事判決　　　　　　九十四年度台上字第二三八八號
　　上　訴　人　丑 ○ ○
　　　　　　　　　　　　　巷6.
　　訴訟代理人　蔡 嘉 容律師
　　上　訴　人　庚　　○
　　　　　　　　壬 ○ ○
　　　　　　　　　　　　　34.
　　　　　　　　甲○○○
　　　　　　　　　　　　　2號.
　　　　　　　　戊　　○
　　　　　　　　　　　　　巷1.
　　　　　　　　癸 ○ ○
　　　　　　　　　　　　　40.
　　　　　　　　己 ○ ○
　　　　　　　　子 ○ ○
　　　　　　　　　　　　　30.
　　　　　　　　丁 ○ ○
　　　　　　　　　　　　　33.
　　　　　　　　辛 ○ ○
　　　　　　　　丙 ○ ○
　　被 上訴 人　乙 ○ ○
上列當事人間請求分割共有物事件，上訴人對於中華民國九十三
年六月八日台灣高等法院台中分院第二審判決（九十二年度上字
第一一九號），提起上訴，本院判決如下：
    主  文
原判決廢棄，發回台灣高等法院台中分院。
    理  由
本件被上訴人請求分割共有物之訴，對於共有人全體必須合一確
定，故上訴人丑○○提起上訴，其效力及於同造之當事人庚○、
壬○○、甲○○○、戊○、癸○○、己○○、子○○、丁○○、
辛○○及丙○○，爰併列其為上訴人，合先敘明。
其次原審維持第一審所為就坐落彰化縣溪湖鎮○○○段四四八地
號、四四九之七地號、四四九之八地號、四四九之九地號等四筆
土地（下稱系爭土地）合併分割之判決，駁回上訴人之上訴，無
非以：系爭土地為兩造所共有，各共有人應有部分比例如第一審
判決附表所示（附表所示楊仲書部分已移轉登記為丙○○所有）
，兩造間就系爭土地無不分割之約定，亦無因物之使用目的不能
分割等情事，就分割方法又不能達成協議，惟均同意將系爭土地
合併分割，從而被上訴人訴請裁判分割，揆諸民法第八百二十三
條第一項前段規定，並無不合。查系爭土地上建物分布之情形，
業經履勘明確，經斟酌：（１）如原判決附圖方案(一)（下稱附圖
），預留編號１之六米寬道路，可供全體共有人通行，非但便利
各分得土地交通出入，且系爭土地屬鄉村區乙種建築用地，預留
道路寬度，亦符合實施區域計畫地區建築管理辦法第十一條第二
項第四款之規定。如僅留約二米寬之巷道，除與上開規定不符，
建築基地最小深度尚有不足，並非適當；（２）附圖所示方案各
土地地形均屬方正，有利於日後建屋或其他利用；（３）就系爭
土地該管機關並未公布道路計畫用地，在地政機關也未逕為分割
成單獨地號之道路用地前，將土地分割成道路用地，因系爭土地
上之道路預定地之中心樁尚未點交於地政事務所，中心樁尚未確
定，要量出確實之道路路面有問題。上訴人提出之分割方案係以
概數測量，如與預留道路之中心樁不符，將更形麻煩；且該方案
僅預留三米之道路以供通行，其雖表示若鄰地欲建築使用，則仍
須退縮三米，合計六米，即符合法令規定之六米道路云云。惟查
系爭土地之鄰地臨大溪路位置，已經建築完成，如何再行退縮？
顯見該分割方法並無足取。依附圖方案分割，符合共有人間利益
之均衡及能使系爭土地發揮最大之效用等詞，為判斷之基礎。
惟按私設通路為單向出口，且長度超過三十五公尺者，應設置汽
車迴車道；迴車道視為該通路之一部分，建築技術規則建築設計
施工編第三條之一（迴車道之設置）規定甚明。查上訴人於原審
即辯稱：附圖所示分割方案，雖留有六米私設巷道，惟其為單向
道路，其長度超過三十五米，應留有九米四方之迴轉車道，該方
案不符合規定，而不宜採用云云（見原審卷一第二一二頁、卷二
第一五頁反面），即非全然無據，自屬重要之防禦方法。原審恝
置不論，亦未於判決理由項下說明其理由，於法自有未合。上訴
論旨，指摘原判決為不當，聲明廢棄，非無理由。末按如依附圖
所示方法為分割，編號５部分並無通路，其價值是否較低，有無
以金錢補償之必要，案經發回，宜併予查明。
據上論結，本件上訴為有理由。依民事訴訟法第四百七十七條第
一項、第四百七十八條第二項，判決如主文。
中　　華　　民　　國　九十四　年　 十二 　月　二十九　日
                      最高法院民事第六庭
                          審判長法官  許　朝　雄
                                法官  謝　正　勝
                                法官  鄭　玉　山
                                法官  吳　麗　女
                                法官  劉　福　來
      本件正本證明與原本無異
                                      書  記  官
中　　華　　民　　國　九十五　年　　一　　月　　十　　日
                                                Ａ
